【裁判字號】    95,上易,160
【裁判日期】    951012
【裁判案由】    清償債務
【裁判全文】
臺灣高等法院民事判決                 95年度上易字第160號
上  訴  人  申○○
            丁○
            丙○
上  二  人
法定代理人  寅○○
            乙○○
上  訴  人  丑○○
法定代理人  辛○○
            午○○
上  訴  人  巳○○
            辰○○
上  二  人
法定代理人  子○○
            卯○○
上  訴  人  己○○
            庚○○
上  二  人
法定代理人  癸○○
            戊○○
上八人共同
訴訟代理人  壬○○
被上訴人    甲○○
訴訟代理人  未○○
上列當事人間請求清償債務事件，上訴人對於中華民國94年11月
30日臺灣桃園地方法院94年度訴字第1049號第一審判決提起上訴
，本院於95年10月3日言詞辯論終結，判決如下：
    主  文
上訴駁回。
第二審訴訟費用由上訴人負擔。
    事實及理由
一、本件被上訴人主張：伊與上訴人申○○及其配偶邵旭約定，
    由伊於民國72年4月15日向臺灣中小企業銀行股份有限公司
    （下稱臺灣中小企銀）中壢分行貸款新台幣（下同）80萬元
    （下稱系爭借款）借予上訴人申○○及邵旭使用，系爭借款
    之本息由其二人攤還，惟上訴人申○○及邵旭僅繳息至73年
    4月份，惟同年2月份之利息並未支付；嗣邵旭於同年5月間
    入監服刑，乃要求伊暫為代墊繳款，詎邵旭於76年間向伊詐
    稱要清償系爭借款及代其服刑期間所墊付之銀行利息需核對
    帳務等語，騙取伊所持之證據原本，並偽造結算清單，業經
    最高法院以84年度台上字第2931號刑事判決邵旭偽造文書罪
    刑確定。又系爭借款伊已於83年間向臺灣中小企銀清償完畢
    ，分別於如附表所示日期為上訴人申○○及邵旭代墊如附表
    所示利息共68萬4,531元及本金80萬元，而邵旭已經死亡，
    上訴人等人均為其繼承人，應繼承邵旭之系爭借款債務等情
    ，爰依消費借貸及繼承之法律關係，求為命上訴人給付148
    萬4,531元及自伊代為清償系爭借款本金之日即83年8月28日
    起，至清償日止，按年息百分之5計算利息之判決（原審判
    命上訴人申○○應給付被上訴人48萬8,070元5角；上訴人等
    人應給付被上訴人48萬8,070元5角及均自89年8月5日起算之
    法定遲延利息，而駁回被上訴人其餘之請求。上訴人對其敗
    訴部分聲明不服，提起上訴。被上訴人對其敗訴部分，未聲
    明不服而確定）。並答辯聲明：上訴駁回。
二、上訴人則以：系爭借款係由臺灣中小企銀直接撥入被上訴人
    之夫未○○帳戶，則借款人應為未○○，非被上訴人，且被
    上訴人主張系爭借款交付邵旭，自與上訴人申○○無關，上
    訴人申○○亦經刑事判決認定無罪確定，被上訴人未舉證證
    明未○○交付系爭借款予邵旭之事實，則系爭借款自與上訴
    人無涉。縱被上訴人對上訴人申○○、邵旭有系爭借款債權
    存在，亦已罹於時效，上訴人得拒絕給付云云，資為抗辯。
    並上訴聲明：(一)原判決不利上訴人部分廢棄。(二)上開廢棄部
    分，被上訴人在第一審之訴及假執行之聲請均駁回。
三、兩造不爭執事項：
    上訴人申○○與訴外人邵旭為夫妻，而邵旭於89年10月25日
    死亡，上訴人等人均為邵旭之繼承人之事實，為兩造所不爭
    執，且有戶籍謄本可證（見原審卷第30頁至第37頁），堪信
    為真實。
四、本件經依民事訴訟法第463條準用同法第270條之1第1項第3
    款規定，整理爭點並協議簡化爭點後，兩造同意就本院95年
    7月3日準備程序中，兩造協議簡化之爭點為辯論範圍（見本
    院卷第82頁之筆錄）。兩造之爭執點為：被上訴人得否依消
    費借貸及繼承之法律關係請求上訴人給付系爭款項？茲分述
    如下：
  (一)按原告對於自己主張之事實已盡證明之責後，被告對其主張
    ，如抗辯其不實並提出反對之主張者，則被告對其反對之主
    張，亦應負證明之責，此為舉證責任分擔之原則（最高法院
    85 年度台上字第2530號裁判要旨參照）。
  (二)被上訴人主張伊與上訴人申○○及其配偶邵旭約定，由伊於
    72年4月15日向臺灣中小企銀貸款80萬元借予上訴人申○○
    及邵旭使用，並應由上訴人申○○及邵旭繳交系爭借款之各
    期利息，惟上訴人申○○及邵旭夫婦僅繳息至73年4月份，
    惟同年2月份之利息並未支付；嗣邵旭於同年5月間入監服刑
    ，乃要求伊暫為代墊繳款，系爭借款已由伊清償完畢，有證
    明書可證（見原審卷第8頁之債務清償證明書），上訴人申
    ○○及邵旭既為系爭借款之債務人，自應負清償借款本金及
    伊代墊之利息債務之責等語。查：
    1.訴外人邵旭於77年間對被上訴人提起清償債務事件，請求
      被上訴人給付10萬元及法定遲延利息，經臺灣桃園地方法
      院（下稱桃園地院）以77年度訴字第963號判決駁回邵旭
      之訴及假執行之聲請；邵旭聲明不服上訴後，經本院以77
      年度上易字第1069號判決駁回邵旭之上訴而確定，有上開
      判決可考（見原審卷第82頁至第87頁所附之民事判決）；
      觀之上開本院77年度上易字第1069號判決理由欄已記載：
      「三、上訴人（即訴外人邵旭）與被上訴人（即本件被上
      訴人甲○○）之夫未○○係舅甥關係，被上訴人（甲○○
      ）夫婦曾向臺灣中小企業銀行中壢分行貸款80萬元借上訴
      人（邵旭）使用，約定該貸款利息由上訴人（邵旭）繳納
      ，嗣上訴人（邵旭）於73年5月入獄服刑，至74年12月出
      獄前，該銀行利息均由未○○代繳，此為兩造所不爭執。
      ……」（見原審卷第86頁所附之該判決內容）。足見上開
      判決已認定被上訴人夫婦曾向臺灣中小企銀貸款80萬元借
      邵旭使用，邵旭於73年5月入獄服刑，至74年12月出獄前
      ，該銀行利息均由被上訴人之配偶未○○代繳。
    2.另案桃園地院78年度訴字第1058號訴外人邵旭對被上訴人
      提起返還不當得利事件（該判決已確定），邵旭請求被上
      訴人給付10萬元及法定遲延利息，該判決理由欄亦記載：
      「一、……又被告（即本件被上訴人甲○○）與夫未○○
      曾向臺灣中小企銀中壢分行貸款80萬元借與原告（即訴外
      人邵旭）使用，約定該貸款利息由原告（邵旭）繳納，嗣
      原告於73年入獄服刑，至74年12月出獄以前，該銀行利息
      均由未○○代繳等情，為兩造所不爭執。……」（見原審
      卷第90頁所附之該判決內容）。益證被上訴人夫婦確曾向
      臺灣中小企銀貸款80萬元借邵旭使用，邵旭於73年間入獄
      服刑，至74年12月出獄前，該銀行利息均由未○○代繳。
    3.又另案由上訴人申○○對訴外人未○○提起返還信託物事
      件（案號為：桃園地院77年度訴字第1069號），上訴人申
      ○○於準備書中陳稱：「三、被告（指未○○）所提答辯
      二之1所謂八德鄉新生297號及其所坐落之537-14地號土地
      ，係向臺灣合作金庫中壢支庫抵押貸款30萬元，每期均由
      被告之妻甲○○（即本件被上訴人）按月攤還本息等情固
      為事實，但被告（未○○）代付之款自73年5月23日起至
      75年12月23日止計16萬3,761元，臺灣中小企業銀行另項
      貸款80萬元計（息）23萬3,078元，合計39萬6,839元。此
      代墊款被告（未○○）已於76年1月22日向原告（指上訴
      人申○○）之夫邵旭取走付清，有被告（未○○）親列清
      單可稽，……」（見原審卷第47頁後所附上訴人申○○之
      準備書狀）。益證被上訴人夫婦確曾向臺灣中小企銀貸款
      80萬元借予上訴人申○○及邵旭夫婦使用。
    4.被上訴人與未○○為夫妻關係，上訴人申○○及邵旭係夫
      妻關係，於日常家務均互為代理人，而觀之臺灣中小企銀
      所出具之債務清償證明書記載：「查債務人甲○○前對本
      行所負借款、……，並於中華民國72年4月15日……登記
      本金最高限額新台幣壹佰萬元正之抵押權在案。茲以所擔
      保之債務已清償，……」等情（見原審卷第8頁之證明書
      ）。雖上訴人提出臺灣中小企銀中壢分行函覆本院之函文
      記載：「本分行抵押物提供人甲○○於72.4.2.……向本
      分行設定本金最高限額新台幣壹佰萬元之抵押權登記一案
      。經查明借款人未○○（為甲○○之配偶），借款金額捌
      拾萬元正，本分行於72.4.19撥入未○○活期存款……帳
      戶請查照」（見本院卷第28、29頁之函文）。雖被上訴人
      係提供抵押物人，借款人係其配偶未○○，將借款由臺灣
      中小企銀直接撥入未○○設於該行之帳戶，此與一般經驗
      法則夫妻間無分別財產制時，不論夫妻由何人借款，何人
      提供抵押物，所借得之款項共同運用，並無顯然不符，而
      系爭借款銀行利息縱均由未○○代繳，亦屬情理之常（最
      高法院73年度台上字第1163號裁判要旨參照）。而上訴人
      申○○於前開準備書狀所稱之76年1月22日乃其所主張清
      償系爭借款利息代墊款之時間（見原審卷第47頁後所附上
      訴人申○○之準備書狀），顯與被上訴人於72年4月15日
      向臺灣中小企銀貸得系爭借款之時間不同（見原審卷第8
      頁之證明書），自難以上訴人申○○所稱之清償時間與被
      上訴人貸得系爭借款之時間不符，即遽認被上訴人之主張
      為不實。況前開上訴人申○○對訴外人未○○提起返還信
      託物事件，上訴人申○○於準備書中已陳稱：「……臺灣
      中小企業銀行另項貸款80萬元計（息）23萬3,078元，合
      計39萬6,839元。……」（見原審卷第47頁後所附上訴人
      申○○之準備書狀），益證被上訴人夫婦確曾向臺灣中小
      企銀貸款80萬元借上訴人申○○及邵旭夫婦使用。至上訴
      人申○○偽造文書案件，雖經刑事法院判決無罪確定，惟
      經本院調取該刑事案件全卷，經核閱上開偽造文書案件係
      因實際行使偽造結算清單之人為邵旭，而上訴人申○○並
      未參與行使，故為無罪之判決，有本院80年度上更(二)字第
      377號刑事判決可考（見原審卷第114、115頁）。按未參
      與偽造文書，與共同借款本屬二事，是上訴人以系爭借款
      係由臺灣中小企銀撥入未○○之帳戶內，且上訴人申○○
      於前開準備書狀所稱付清墊款之76年1月22日，與被上訴
      人主張系爭借款發生日72年4月15日不符，上訴人申○○
      亦經刑事判決認定無罪確定為由，而辯稱系爭借款與邵旭
      及上訴人申○○無關云云，殊不足取。
    5.又邵旭於前開清償債務事件、不當得利事件、返還信託物
      事件訴訟中，為證明其所稱與被上訴人之配偶未○○結算
      ，已付清被上訴人夫婦代墊系爭借款利息所提出之結算清
      單，係邵旭以被上訴人及其被偶未○○所交付之30萬元貸
      款繳納本息計算表，及系爭80萬元貸款繳息計算表拼湊影
      印而成，邵旭並無法提出系爭結算清單原本，且邵旭於上
      開民事事件中，連續行使該偽造之結算清單主張被上訴人
      夫婦代墊之系爭借款利息債務已清償之行為，先後經桃園
      地院78年度訴字第442號、本院80年度上更(二)字第377號、
      82年度重上更(四)第11號、82年度重上更(五)第51號、最高法
      院84年度台上字第2931號刑事判決（見原審卷第95頁至第
      147頁所附之刑事判決），認定邵旭連續行使偽造私文書
      罪判處有期徒刑6月，減為有期徒刑3月確定，亦經本院調
      取系爭偽造文書案件全卷，經核閱無訛。足見邵旭於上開
      民事事件所稱已於76年1月22日向未○○清償被上訴人代
      墊之系爭借款利息23萬3,078元云云，顯不足取。系爭借
      款既經被上訴人轉借予邵旭及上訴人申○○，邵旭及上訴
      人申○○並與被上訴人約定由其二人負責攤還系爭借款本
      息，已如前述，且上訴人復始終不能提出邵旭及上訴人申
      ○○已向被上訴人清償代墊之系爭借款利息及本金之證明
      。是被上訴人主張邵旭僅繳息至73年4月份，同年2月份之
      利息亦未支付，迄至83年8月25日系爭借款清償完畢時止
      ，被上訴人分別於如附表所示日期向臺灣中小企銀清償系
      爭借款如附表所示利息共68萬4,531元及本金80萬元，均
      係邵旭及上訴人申○○應向其償還之借款等語，自可採信
      。
  (三)次按繼承人自繼承開始時，除法律另有規定或權利義務專屬
    於被繼承人本身者外，承受被繼承人財產上之一切權利義務
    。繼承人對於被繼承人之債務，負連帶責任。承前所述，系
    爭借款本應由上訴人申○○及邵旭繳納各期本金及利息，因
    僅繳息至73年4月份，同年2月份之利息亦未繳納，且於同年
    5月間邵旭入監服刑至76年假釋出獄期間，各期利息債務均
    由被上訴人之配偶未○○因日常生活互為代理關係，而由未
    ○○代繳。查邵旭與上訴人申○○既對被上訴人共負代償系
    爭借款利息及本金之債務，則邵旭及上訴人申○○各應對被
    上訴人負2分之1之共同償還責任，而邵旭所負此2分之1之借
    款債務乃屬財產上之權利義務，上訴人等人均為邵旭之繼承
    人，自應繼承邵旭此2分之1系爭借款之本息債務。是被上訴
    人主張上訴人等人應繼承邵旭之系爭借款本息債務2分之1，
    自屬有據；超過上訴人等人應繼承系爭借款本息債務全部，
    則屬無據。至被上訴人主張於83年8月25日清償系爭借款本
    金及各期利息債務，上訴人皆未提出已清償之證明，而上訴
    人申○○抗辯系爭借款利息已清償之清償明細單，業經刑事
    判決鑑定確認屬偽造，上訴人等人復始終不能提出系爭借款
    及利息已為清償之證據。是上訴人申○○及邵旭與對被上訴
    人仍負系爭借款利息及本金之借款債務。上訴人申○○與邵
    旭為夫妻，而邵旭已死亡，上訴人均為其繼承人等事實，為
    兩造所不爭執，則上訴人基於邵旭繼承人之身分，且無限定
    或拋棄繼承之行為成立，則自應連帶負上開債務清償之責。
  (四)末按請求權，因15年間不行使而消滅。但法律所定期間較短
    者，依其規定，為民法第125條所明文，且消滅時效完成，
    債務人取得時效抗辯權而主張拒絕履行該債務。查被上訴人
    對於原判決因上訴人援引時效抗辯所為如附表所示在79年8
    月5日前之系爭借款利息債務及89年8月4日前之系爭借款利
    息及本金債務之法定遲延利息之敗訴部分未聲明不服，故該
    部分已為確定，附此敘明。關於如附表所示自79年8月28日
    起算之系爭借款利息共17萬6,141元及系爭借款本金80萬元
    ，總計97萬6,141元及此部分債務自89年8月5日起之法定遲
    延利息部分，承前所述，關於系爭借款及其利息債務關係有
    效成立且均未清償等事實，上訴人亦未另行提出對該部分已
    為清償之證據以實其說，且該部分債務既未罹於時效，是上
    訴人為時效抗辯，主張得拒絕給付云云，自屬無據。而邵旭
    及上訴人申○○依約應於系爭借款每月繳息日向銀行清償系
    爭借款利息，並於系爭借款到期日清償系爭借款本金，嗣被
    上訴人同意於邵旭入獄服刑期間代墊繳系爭借款利息後，亦
    因邵旭於76年間向被上訴人表明清償被上訴人所代墊款之意
    而回復雙方原來之清償期日之約定，是被上訴人主張邵旭及
    上訴人申○○積欠之73年2月份及同年5月份至76年間之系爭
    借款利息債務，應分別早於73年2月份及邵旭於76年間表示
    欲清償之時，即可請求；另如附表所示之其餘系爭借款利息
    債務則分別於如附表所示日期即可請求邵旭及上訴人申○○
    清償，惟被上訴人遲至94年8月4日始提起本件訴訟（見原審
    卷第4頁之起訴狀），則如附表所示在79年8月5日前之系爭
    借款利息債務，均已罹於15年之消滅時效期間，上訴人自得
    拒絕給付。另被上訴人請求之系爭借款利息及本金債務之法
    定遲延利息部分，在89年8月5日之前部分，已罹於5年之利
    息短期消滅時效期間；惟如附表所示自79年8月28日起往後
    發生之系爭借款之利息債務及系爭借款本金債務，因系爭借
    款之利息債務，銀行得以複利，將利息滾入原本計算之，依
    民法第207條第2項規定，該利息債務已轉為借款債務，應適
    用15年之時效。則依被上訴人與邵旭及上訴人申○○原約定
    之清償日，分別為如附表所示自79年8月28日起以後之日期
    及83年8月25日，均未逾15年之消滅時效期間，另此未逾消
    滅時效期間之系爭借款利息及本金債務自89年8月5日起之法
    定遲延利息部分，亦未逾5年之短期消滅時效期間，上訴人
    自無拒絕給付之依據。是被上訴人請求如附表所示自79年8
    月28日起之系爭借款利息共17萬6,141元（即如附表所示，
    自79年8月28日起以後之日期，算至83年8月25日止之利息部
    分，共計17萬6,141元），系爭借款本金80萬元，總計97萬
    6,141元及此部分債務自89年8月5日起之法定遲延利息部分
    ，自屬有據。又上訴人申○○基於債務人之地位，應自負上
    開未逾時效期間之系爭借款利息及本金債務2分之1，上訴人
    等人基於邵旭繼承人之身分，應連帶負上開未逾時效期間之
    系爭借款利息及本金債務2分之1，亦如前述，則除上訴人申
    ○○應自行清償97萬6,141元之2分之1即48萬8,070.5元之借
    款債務外，被上訴人僅得請求上訴人等人給付邵旭所負其餘
    2分之1之系爭借款利息及本金債務即48萬8,070.05元；超過
    此部分之請求，自屬無據。
五、綜上所述，被上訴人請求上訴人申○○給付48萬8,070.5元
    ，上訴人等人給付48萬8,070.5元（被上訴人此部分原可請
    求上訴人等人連帶給付，惟被上訴人未請求上訴人等人連帶
    給付，則此部分上訴人等人為共同給付），及均自89年8月5
    日起至清償日止，各按年息百分之5計算之利息，自屬正當
    ，應予准許。從而原審就上開應予准許部分，所為上訴人敗
    訴之判決，並無不合，上訴論旨指摘原判決此部分不當，求
    予廢棄改判，為無理由，應駁回上訴。
六、兩造其餘之攻擊或防禦方法及所用之證據，經斟酌後，認為
    均不足以影響判決之結果，爰不逐一論列。
七、據上論結，本件上訴為無理由，依民事訴訟法第449條第1項
    、第78條、第85條第1項前段，判決如主文。
中    華    民    國    95    年    10    月    12    日
                  民事第七庭
                      審判長法  官  鄭三源
                            法  官  黃嘉烈
                            法  官  王聖惠
正本係照原本作成。
不得上訴。
中    華    民    國    95    年    10    月    12    日
                            書記官  陳樂觀


司法院資訊處製作；財團法人民間司法改革基金會備份。
